【裁判字號】    92,台上,3796
【裁判日期】    920710
【裁判案由】    常業重利等罪
【裁判全文】
最高法院刑事判決                              九十二年度台上字第三七九六號
    上  訴  人  甲○○
    選任辯護人  李明諭律師
    上  訴  人  丙○○
                乙○○
右上訴人等因常業重利等罪案件，不服台灣高等法院中華民國九十二年二月二十五日
第二審判決（九十一年度上訴字第九九八號，起訴案號：台灣板橋地方法院檢察署八
十八年度偵字第八八七八號），提起上訴，本院判決如左：
    主  文
原判決關於丙○○常業重利部分撤銷，發回台灣高等法院。
其他上訴駁回。
    理  由
一撤銷發回部分
本件原判決認定上訴人丙○○自民國八十七年五月間，由軍中退伍後，即進入台北縣
三重市○○路○段五十九號上訴人甲○○（綽號「小馬」、「馬哥」及「阿達」，涉
犯組織犯罪條例及重利罪部分，另案辦理）經營之「政欣汽車商行」（原名為「北泰
汽車商行」，在八十七年三月二十五日甲○○、謝魁元、林盧榮因涉犯重利罪被查獲
後更名）工作，其明知甲○○及謝魁元（綽號「天龍」）二人共同在上開車行，以犯
乘他人急迫貸以金錢，而取得與原本顯不相當之重利，在該車行貸放金錢，收取重利
，並以之為常業，其竟受甲○○、謝魁元二人之指示，與甲○○、謝魁元基於共同犯
意聯絡，擔任向借款之人收取本金及利息之工作，並亦以之為常業；甲○○、謝魁元
放款之方式，或三天為一期，共十期，每借新台幣（下同）一萬元，每期需繳付一千
二百元，十期共需繳一萬二千元，亦即每一萬元每月利息為二千元；或十天一期，共
三期，每一萬元每期需繳付利息一千元，本金另計，亦即每一萬元每月利息為三千元
。其等如未收到應收取之本金或利息時，即以出手毆打之強暴方式，或噴漆等方式逼
債。甲○○常不時給予丙○○一萬元充當零用金，或常帶其去喝酒唱歌作為報酬。茲
有借款人陳志銘於八十六、七年間，曾向當時之「北泰汽車商行」借款三萬元，由謝
魁元出面貸與，約定十天需付利息三千元（即每一萬元之十天利息為一千元），沒付
時，第十一天需付三千三百元利息，第十二天需付三千六百元利息。嗣陳志銘在八十
七年九、十月間未能按期繳付利息，甲○○、謝魁元與丙○○三人即在台北縣蘆洲市
○○路之一間小木屋前，陳志銘開計程車正在排班時，由丙○○將陳志銘之車鑰匙拔
掉，將其帶至集賢路、三信路之一輛遊覽車後，對陳志銘加以毆打，而後又將其帶回
公司，要陳志銘寫下計程車讓渡書，扣留計程車，並說三天之內需拿錢來贖車，而以
強暴方式使陳志銘行無義務之事等情，因而撤銷第一審關於丙○○常業重利部分無罪
之判決，依牽連犯之例，從一重改判論處丙○○共同以犯乘他人急迫貸以金錢而取得
與原本顯不相當之重利為常業罪刑（處有期徒刑拾月），固非無見。
惟按刑法第三百四十四條之重利罪為結果犯，須就出貸之財物業已取得與原本顯不相
當之重利，犯罪始克成立，而同法第三百四十五條之常業重利罪，係以犯重利罪為常
業，亦即以犯重利罪，恃之以維生，自以所犯重利罪已成立為必要。本件依原判決理
由之說明，陳志銘向甲○○、謝魁元所貸之三萬元，並未先扣利息（見原判決第七頁
、陳志銘在第一審之供述），而原判決事實欄對於就出貸之三萬元，是否業已取得與
原本顯不相當之重利，事實並不明確，揆之首開說明，遽論上訴人丙○○常業重利罪
責，自有事實未明及理由欠備之違法。又丙○○稱其係八十七年五月間始由軍中退伍
，原判決亦認定丙○○八十七年五月間，由軍中退伍後，即進入甲○○經營之「政欣
汽車商行」工作（原名為「北泰汽車商行，八十七年三月二十五日始更名），且認定
陳志銘係在八十六、七年間向「北泰汽車商行」借款三萬元等情，如屬無訛，陳志銘
於借款時，丙○○似尚在服役中，若甲○○、謝魁元乘陳志銘急迫貸以金錢三萬元，
已取得與原本顯不相當之重利，斯時丙○○有無參與該常業重利罪之犯意聯絡及行為
分擔不無疑問。至其後受僱於甲○○以暴力向陳志銘催討債務，雖原判決以丙○○曾
於警訊時自白：其自八十七年五月二十一日退伍後，即進入前開車行，並隨謝魁元向
借款人討債；其於八十八年四月十一日警訊時供稱：「……直到為警查獲。」、「我
跟著天龍時，外出收帳，所收到的錢後來都由天龍挪用去使用完，而當初之資金係由
馬哥出資，因而天龍與馬哥間有債務糾紛。」、「馬哥常帶我與阿弟『劉志偉』去喝
酒唱歌，而且常拿壹萬元左右之錢給我充當零用。」云云，於同日第二次警訊時復稱
：「……我已經把馬哥當作是我的大哥」云云（見偵字第八八七八號偵查卷），而認
丙○○已以從事重利犯行為常業，但原判決理由中既謂丙○○參與討債部分，有證據
者，只有被害人陳志銘一人（見原判決第一三頁、理由二(八)），則丙○○向陳志銘以
暴力討債部分，究竟係其於使人行無義務之事之犯意而參與暴力討債，或係基於犯常
業重利罪之犯意聯絡而參與暴力討債，亦有進一步釐清及辨明之必要。原判決遽論丙
○○常業重利罪責尚嫌速斷，實情若何，自應再加詳查，俾發現真實。丙○○上訴意
旨指摘原判決關於其常業重利部分不當，尚非全無理由，應認該部分有撤銷發回更審
之原因。又原判決關於丙○○不另為無罪之諭知部分（丙○○另被訴涉犯組織犯罪防
制條例第三條第一項之罪部分，見原判決理由壹五），因公訴人認此部分與撤銷發回
部分，有裁判上一罪關係，基於審判不可分之原則，亦一併發回，合予指明。
二上訴駁回部分
按刑事訴訟法第三百七十六條所列各罪之案件，經第二審判決者，不得上訴於第三審
法院，法有明文。本件上訴人甲○○、乙○○及丙○○另因以強暴使人行無義務之事
案件，經原審依刑法第三百零四條第一項之規定，論處上訴人等各罪刑，查該部分均
屬刑事訴訟法第三百七十六條第一款之案件，依上開說明，既經第二審判決，自不得
上訴於第三審法院，上訴人等對上開部分提起上訴，顯為法所不許，此部分上訴為不
合法，應予駁回。又刑事訴訟之上訴制度，係允許受不利益判決之被告，許其為自己
之利益，請求上級法院救濟而設，故被告不得為自己之不利益而提起上訴。查關於乙
○○另被訴常業重利及違反組織犯罪防制條例部分，原判決係維持第一審諭知其均無
罪之判決，駁回檢察官此部分在第二審之上訴，上訴人乙○○對此部分一併提起上訴
，依上開說明自非適法，亦一併駁回。
據上論結，應依刑事訴訟法第三百九十七條、第四百零一條、第三百九十五條前段，
，判決如主文。
中      華      民      國    九十二    年      七      月      十      日
                              最高法院刑事第八庭
                                  審判長法官  莊  登  照
                                        法官  洪  明  輝
                                        法官  黃  一  鑫
                                        法官  魏  新  和
                                        法官  林  秀  夫
      右正本證明與原本無異
                                              書  記  官
中      華      民      國    九十二    年      七      月     十七     日
                                                                        ｖ


司法院資訊處製作；財團法人民間司法改革基金會備份。
